【裁判字號】    90,訴更(一),4
【裁判日期】    901217
【裁判案由】    殺人未遂
【裁判全文】
臺灣桃園地方法院刑事判決                          九十年度訴更(一)字第四號
    公  訴  人  臺灣桃園地方法院檢察署檢察官
    被      告  甲○○
                丁○○
    共      同
    指定辯護人  本院公設辯護人  丙○○
右列被告因殺人未遂案件，茲經檢察官提起公訴（八十八年度偵字第三三二三號），
本院為第一審判決（八十八年度訴字第七六六號），經臺灣高等法院第一次撤銷原判
決發回由本院更為第一審判決（八十九年度訴更字第三號），經臺灣高等法院第二次
撤銷原判決發回本院更為審理（八十九年度上訴字第三二四五號），本院判決如左：
    主      文
本件公訴不受理。
    理      由
一、公訴意旨略以：被告甲○○與告訴人乙○○係兄弟，因經營醫院及醫院財務之事
    均由乙○○處理，致甲○○對乙○○積怨甚深，竟思除乙○○而後快之，乃於民
    國（下同）八十八年二月十一日十九時三十分許，邀同素來知悉其兄弟二人間素
    怨之被告丁○○，基於共同殺人之犯意，由甲○○先至正於桃園縣龜山鄉○○路
    ○段九五六號九樓向正在該處釘地板之乙○○謊稱，該址三樓Ｘ光暗房內洗片機
    故障，要乙○○前去查看，乙○○不疑有他乃偕同甲○○同至三樓，二人甫達三
    樓，由乙○○先行進入暗房，甲○○隨即以預藏之繩索勒住乙○○脖子，欲勒斃
    乙○○，乙○○驚恐奮力掙扎，並仰頭竟發現係甲○○勒住其頸部，甲○○見事
    跡敗露，乃對先行業藏匿於暗房內之丁○○稱「快點」，丁○○聞言立即持電擊
    棒朝乙○○心臟電擊，乙○○見狀奮力反抗並掙脫繩索，且大聲呼救，甲○○又
    將乙○○壓倒在地，同時掩住乙○○口鼻，又向丁○○稱「電不到再電」等語，
    乙○○趁隙用力以口咬住甲○○手指，甲○○因不耐疼痛而鬆開手，乙○○見狀
    欲逃脫，甲○○又自後拉住乙○○腳腿部致乙○○因而跌倒，丁○○旋上前再以
    電擊棒電擊乙○○心臟，欲置乙○○於死，此時醫師吳俊雄及甲○○之妻何佩玲
    因聞乙○○呼救聲上樓查看進入該處，何佩玲見狀即要求被告甲○○立刻鬆手起
    身，並阻止丁○○，乙○○始幸免於難。案經桃園縣警察局龜山分局報告偵辦，
    因認被告甲○○、丁○○共同涉係犯刑法第二百七十一條第二項之殺人未遂罪嫌
    云云。
二、按犯罪事實應依證據認定之，無證據不得推定其犯罪事實，刑事訴訟法第一百五
    十四條定有明文。又告訴人之告訴，係以使被告受刑事訴追為目的，是其陳述是
    否與事實相符，仍應調查其他證據以資審認，最高法院著有五十二年台上字第一
    三○○號判例意旨。
三、本件公訴人認被告甲○○、丁○○共同涉有殺人未遂罪嫌，無非係以告訴人乙○○之指訴及證人吳俊雄、何佩玲證詞，並有仁義醫院之診斷證明書影本一紙附卷
    可稽，為其主要論據。惟訊據被告甲○○、丁○○固不否認有於右揭時、地由甲○○持其平常均置於上衣口袋用以約束病人之紗布條緊勒乙○○之頸部，而丁○○則預先躲藏在三樓暗房室，並謀以其所有之電擊器欲電擊乙○○，惟均堅決否
    認有何殺人未遂犯行，辯稱：渠等係因甲○○與乙○○兄弟間，因不滿乙○○為
    人處事方式及家族事業仁義醫院之管理權、甲○○之薪資及所得稅以少報多等爭
    執，而欲共同教訓乙○○，渠等實無置乙○○於死之意，當時甲○○雖有以紗布
    條勒住乙○○頸部，然甲○○於乙○○呼喊救命時，即自行鬆手並未持續緊勒乙○○，又其後二人於地上扭打時，案外人吳俊雄與何佩玲聞訊前來勸阻時，二人
    即自動鬆手，各自離開，並無繼續扭打或有進一步之行為，渠等並無欲殺害乙○○等語。
四、經查，被告甲○○坦承有以紗布條強勒告訴人乙○○頸部，被告丁○○亦坦承事
    先與甲○○基於犯意聯絡躲藏在三樓暗房室，並以其所有電擊器電擊乙○○，然
    因乙○○掙脫而未電到等語，核與乙○○於警訊時及偵查中指訴之情節相符，而
    乙○○並因此受有頸部勒痕六乘一公分、左大、小腿擦挫傷三乘三公分、下唇擦
    傷四乘一公分、右前臂擦挫傷二乘二公分等傷害，有仁義醫院出具診斷證明書一
    紙附卷可稽，告訴人乙○○前開指訴固非無稽。惟按刑法上殺人罪與傷害罪之區
    別，以加害人有無殺意為斷，被害人受傷之多寡，及是否為致命部位，有時雖可
    藉為認定有無殺意心證，然究不能據為絕對標準。查本件被告甲○○與告訴人乙○○為兄弟關係，原屬同根生，而被告丁○○與乙○○為朋友關係，丁○○僅是
    為甲○○助拳，三人原無深仇大恨，乙○○於警訊時指訴甲○○欲殺害其之理由
    ，係因家族所經營之仁義醫院管理權向由乙○○負責，甲○○企思取而代之而引
    發殺機，而甲○○於警訊時供承其欲「教訓」乙○○之原因係因乙○○處事不公
    、薪水少發、久未調薪及所得稅以少報多等，於本院訊問時則稱: 我是要教訓他
    ，當時為了一些稅金上的問題，他報我八十七年的稅金的時候有一筆房屋收入稅
    金他幫我加上去，他沒有跟我講，這筆收入是新臺幣（下同）六十幾萬元，當時
    我平均每月收入才五萬元，這樣會增加我所得稅的負擔等語，然究不論係乙○○
    所言因醫院管理權之爭奪，抑或是甲○○所稱薪資所得稅問題所生之爭執，均係
    財務上之紛爭，似無積怨至必須以殺人為解決問題之方法，且果若係因醫院管理
    權之爭奪而引發甲○○殺機，縱乙○○果為甲○○殺害，然甲○○亦必將面對刑
    事之追訴，又有何實益，雖至愚亦不至此，是被告甲○○、丁○○應無殺害乙○○之動機。
五、告訴人乙○○於事發後，同日二十三時五十分於製作警訊筆錄時，或因突遭此鉅
    變，斯時情緒未撫，憤恨難消，所為之指訴或免誇大而未符真實，依乙○○於警
    訊時指稱當時被告甲○○以紗布條勒住其頸部大約有三分鐘之久，惟按人之腦部
    如因外力作用，致血液停留而造成腦部缺氣達十秒鐘以上時，即會陷入昏迷，已
    據證人即仁義醫院院長吳俊雄醫師到庭結證在卷，依事件發生當時乙○○雖經甲○○以紗布條勒住頸部，惟當時乙○○尚有能力掙脫，並且大呼救命，顯然若非
    甲○○未緊勒乙○○頸部，而阻斷其血液流通，即是甲○○緊勒之時間未逾十秒
    鐘以上；再勒痕之深淺，依個人體質及出血傾向而有不同，亦據證人吳俊雄證述
    在卷，乙○○因甲○○以紗布條勒住其頸部，雖受有六乘一公分之勒痕，有卷附
    診斷書及照片可稽，惟甲○○以紗布條勒住乙○○頸部時，「因當時非常用力」
    ，然於乙○○大喊救命時，即自行鬆手，並改以手摀住乙○○之口、鼻，乙○○
    並趁勢以口咬傷甲○○之手指，分據甲○○、乙○○供訴明確，因此尚不能以乙○○頸部有六乘一公分之傷痕，即得證明被告甲○○係長時間緊勒乙○○頸部，
    而得據以推論甲○○有致乙○○於死之決心。又被害人乙○○證述：（問：紗布
    為何會鬆開？）我跟他說這樣會死人，結果他猶豫了一下，他就沒有勒很緊，過
    一下就鬆開了，我跟他說言這樣會死人的時候我不知道是甲○○。（問：你是否
    也有用手掙脫紗布？）有，當時我的手有撐住紗布，就是用手指頭撐在脖子跟紗
    布之間擋著，我手的位置就在脖子的中間。（問：為何勒痕是一長條未中斷？）
    因為當時我有扭動脖子向後轉頭跟他說快放開，因此脖子有傷痕。（問：你確定
    電擊棒沒有電到你？）如果有電到會麻，我是有看到有電擊棒有亮紅紅的燈，丁○○有電擊棒舉過來靠近我，但是沒有電到，甲○○是有說沒有電到再電，但是
    後來還是沒有電到等語（見本院九十年十月十八日訊問筆錄）。再參以事發現場
    係位於仁義醫院三樓暗房室，乙○○依甲○○之請，由九樓下到三樓暗房室，當
    時係由乙○○走在前面，甲○○緊跟其後，如被告甲○○確有殺乙○○之意，自
    可趁此機會以預藏之利器刺擊乙○○人身或以重物重擊其頭部，均可立時使乙○○無反抗餘地而立時斃命，遂其目的，甲○○何須選擇以紗布條勒頸部此種費力
    又不確定之方式為之；而扣案電擊器一支，「經檢測性能良好，係一種高電壓、
    低電流設計之裝備，一般人受電擊一至二秒鐘，會產生痛苦暨短暫痳痺而暫時喪
    失平衡與抵抗力，或產生眩惑暫時無法動彈等狀況，且電擊器於正常狀況下使用
    ，即使觸擊頭部或心臟部位亦無有礙生命安全及造成對身體永久性暨不可恢復之
    傷害，惟如對象係心臟疾病患者（如心律不整等）應特別注意觀察需否送醫。」
    ，已據本院於八十九年間送請法務部調查局鑑驗，有該鑑定機關（八九）陸（三
    ）字第八九○三四八三七號鑑驗通知書一紙附卷可參，坊間均以電擊器作為保全
    、防身之器具，其目的即係藉由高電壓、低電流之電擊，雖對人之生命無礙，然
    卻能使侵害者因此短暫失去反應能力，此為公眾週知之事實，被告甲○○既為醫
    療從業人員，對此當知之甚詳，則被告甲○○、丁○○欲以此電擊器電擊乙○○
    ，使乙○○因電擊產生痛苦、痳痺、眩惑等不適，而達到「教訓」乙○○之目的
    ，即非無可能。又甲○○與乙○○二人，其後於三樓暗房室走廊扭打時，乙○○
    臉上及身上所受之傷害係因於掙脫及扭打過程中碰觸房門所造成，已據乙○○陳
    述明確，而其二人嗣經聞訊趕來之吳俊雄、何佩玲勸阻後，即立即罷手並各自離
    開，亦據證人吳俊雄、何佩玲證述在卷，似此情狀與常人打架經人勸阻後之反應
    並無二致，益徵甲○○與乙○○二人當時並非浴死搏鬥，甚為明顯；綜此上情，
    被告甲○○、丁○○辯稱渠等僅係為教訓乙○○，並無殺乙○○之意，應可採信
    。此外，復查無其他積極證據足資證明被告甲○○、丁○○確有著手殺人犯行，
    自屬不能證明被告甲○○、丁○○有殺人未遂犯行。惟被告甲○○、丁○○確有
    於理由欄一所載時、地傷害被害人乙○○之犯行已堪認定，核其二人均應係犯刑
    法第二百七十七條第一項之普通傷害罪。按告訴乃論之罪，告訴人於第一審辯論
    終結前得撤回其告訴，又告訴經撤回者，法院應諭知不受理之判決，刑事訴訟法
    第二百三十八條第一項、第三百零三條第三款定有明文。被告甲○○、丁○○所
    犯刑法第二百七十七條第一項之傷害罪，依同法第二百八十七條前段之規定，須
    告訴乃論。茲據告訴人乙○○於本院前審審理期間當庭撤回告訴，揆諸前開法律
    之規定，應諭知不受理之判決。
四、據上論斷，應依刑事訴訟法第三百零三條第三款，判決如主文。
本案經檢察官魏雯祈到庭執行職務。
中      華      民      國    九十      年     十二     月     十七     日
                                      臺灣桃園地方法院刑事第六庭
                                          法  官    游  紅  桃
右正本證明與原本無異。
如不服本判決，應於判決送達後十日內向本院提出上訴狀 (應附繕本)，上訴於臺灣
高等法院。
                                          書記官    王  元  宏
中      華      民      國    九十      年     十二     月     十九     日


司法院資訊處製作；財團法人民間司法改革基金會備份。
